ACORDAO-COMPLETO-2350683

ACÓRDÃO 2162/2019 ATA 35/2019 - PLENÁRIO

VISTOS, relatados e discutidos estes autos de Relatório de Auditoria de conformidade realizada na Secretaria de Saúde do Rio Grande do Norte e nas secretarias municipais de saúde de Ceará-Mirim/RN e Santo Antônio/RN, cujo objeto compreendeu os respectivos procedimentos de aquisição de medicamentos, mediante a utilização de recursos federais transferidos pelo Ministério da Saúde.
ACORDAM os Ministros do Tribunal de Contas da União, reunidos em Sessão Plenária, ante as razões expostas pelo Relator, em:
9.1. considerar revéis, para todos os efeitos, os Srs. Antônio Marcos de Abreu Peixoto, Iara Estevam Souza de Medeiros Costa, Maria Elaine Bezerra de Lima, e Josimar Custodio Ferreira, dando-se prosseguimento ao processo, com fundamento no art. 12, § 3º, da Lei 8.443/1992;
9.2. rejeitar as razões de justificativa apresentadas pelos demais responsáveis ouvidos em audiência;
9.3. aplicar aos responsáveis abaixo indicados, individualmente, a multa prevista no art. 58, II, da Lei 8.443/1992, no valor de R$ 3.112,00, fixando-lhes o prazo de 15 (quinze) dias, a contar das notificações, para que comprovem, perante o Tribunal (art. 214, inciso III, alínea "a", do Regimento Interno/TCU) , o recolhimento das dívidas ao Tesouro Nacional, atualizadas monetariamente desde a data deste acórdão até a data dos efetivos recolhimentos, se forem pagas após o vencimento, na forma da legislação em vigor:
9.3.1. Antônio Marcos de Abreu Peixoto, Prefeito de Ceará-Mirim/RN à época dos fatos;
9.3.2. Tamiza Fabiola Dias de Oliveira Macedo, Procuradora Jurídica de Ceará-Mirim/RN à época dos fatos;
9.3.3. Maria Elaine Bezerra de Lima, Secretária de Saúde de Ceará-Mirim/RN à época dos fatos;
9.3.4. Carlos Magnus Ribeiro Filho, Secretário-Adjunto de Saúde de Ceará-Mirim/RN à época dos fatos;
9.3.5. Josimar Custodio Ferreira, Prefeito de Santo Antônio/RN à época dos fatos;
9.3.6. Luís Henrique Soares de Oliveira, Procurador-Geral de Santo Antônio/RN à época dos fatos;
9.3.7. Eloise da Silva Nascimento, Assessora Jurídica da Prefeitura de Santo Antônio/RN à época dos fatos;
9.3.8. Iara Estevam Souza de Medeiros Costa, Secretária de Saúde de Santo Antônio/RN à época dos fatos;
9.3.9. Antonio Lopes Neto, Pregoeiro das Prefeituras de Ceará-Mirim/RN e Santo Antônio à época dos fatos;
9.4. autorizar, desde logo, nos termos do art. 28, inciso II, da Lei 8.443/1992, a cobrança judicial das dívidas caso não atendidas as notificações;
9.5. recomendar à Prefeitura de Ceará-Mirim/RN e à Prefeitura de Santo Antônio/RN, com fundamento no RI/TCU, art. 250, inciso III, que, nos editais de licitação e nos contratos de fornecimento de medicamentos, inclusive nos decorrentes de adesão à Ata de Registro de Preços, adotem cláusula que estabeleça a validade mínima de um ano, a contar da data de entrega do produto, para fins de aceitação dos medicamentos entregues pelos fornecedores, conforme indicado pelo documento "Aquisição de medicamentos para assistência farmacêutica do SUS - Orientações Básicas", item 2.6.2, "i";
9.6. dar ciência, com fundamento na Resolução TCU 265/2014, art. 7º:
9.6.1. à Prefeitura de Santo Antônio/RN, de que a falta de cláusula no edital de licitações, que determina o prazo de entrega dos objetos, como verificado no Pregão 18/2017, não se coaduna com o estabelecido na Lei 8.666/1993, art. 40, inc. III;
9.6.2. à Secretaria de Saúde do Governo do Rio Grande do Norte, de que:
9.6.2.1. a adoção da apresentação de Certificado de Boas Práticas de Fabricação e Controle (CBPF) como requisito de habilitação técnica a ser cumprido pelos licitantes, contraria a jurisprudência do TCU (Acórdão 128/2010-TCU-Plenário-Ministro Relator José Jorge; 2.940/2010-TCU-1ª Câmara-Ministro Relator Augusto Nardes; 392/2011-TCU-Plenário-Ministro Relator José Jorge; e 4.788/2016-1ª Câmara, Ministro Relator Bruno Dantas) ;
9.6.2.2. os atrasos nas entregas de medicamentos, identificados nos processos Processo 371966/2016-2 e 83656/2016-1, decorrentes da ARP 68/2015, e 52421/2017-3, 97662/2017-1, 97912/2017-1, 97926/2017-1, 98105/2017-1, 98303/2017-6, 98471/2017-5, derivados da ARP 37/2016, contrariam a Lei 8.666/1993, art. 41, c/c art. 57, §§ 1º e 2º;
9.7. dar ciência desta deliberação, bem como do relatório e voto que a fundamentam aos responsáveis indicados no subitem 9.3 acima, às Prefeituras Municipais de Ceará-Mirim/RN e de Santo Antônio/RN e à Secretaria de Saúde do Governo do Rio Grande do Norte;
9.8. encaminhar cópia desta deliberação, bem como do relatório e voto que ao Tribunal de Contas do Estado do Rio Grande do Norte.

Auditoria que teve por objetivo avaliar a regularidade de procedimentos licitatórios para a aquisição de medicamentos do Grupos 1B e 3 do Componente Especializado da Assistência Farmacêutica, processados pelas secretarias de saúde do Governo do Rio Grande do Norte e das Prefeituras de Ceará-Mirim/RN e Santo Antônio/RN.

Prefeituras Municipais do Estado do Rio Grande do Norte e Secretaria de Saúde Pública do Governo do Estado do Rio Grande do Norte.

3. Interessado/Responsáveis:
3.1. Interessado: Tribunal de Contas da União.
3.2. Responsáveis Tamiza Fabiola Dias de Oliveira Macedo (CPF XXX.755.284-XX); Carlos Magnus Ribeiro Filho (CPF XXX.064.114-XX); Eloise da Silva Nascimento (CPF XXX.699.454-XX); Iara Estevam Souza de Medeiros Costa (CPF XXX.894.034-XX); Antônio Lopes Neto (CPF XXX.437.024-XX); Antônio Marcos de Abreu Peixoto (CPF XXX.564.184-XX); Maria Elaine Bezerra de Lima (CPF XXX.207.424-XX); Luís Henrique Soares de Oliveira (CPF XXX.588.944-XX); Josimar Custodio Ferreira (CPF XXX.572.034-XX).

13.1. Ministros presentes: Ana Arraes (na Presidência), Walton Alencar Rodrigues, Benjamin Zymler, Augusto Nardes (Relator) e Raimundo Carreiro.
13.2. Ministros-Substitutos convocados: Augusto Sherman Cavalcanti e Marcos Bemquerer Costa.
13.3. Ministro-Substituto presente: Weder de Oliveira.

ACORDAO-COMPLETO-2424550

Acórdão 2268/2020 - Plenário

AUGUSTO NARDES

Adoto como relatório, com ajustes de forma que considero pertinentes, a instrução lavrada na Secretaria do TCU no Estado do Rio Grande do Norte (peça 144) , ratificada de modo unânime pelo corpo dirigente (peças 145 e 146) :
"INTRODUÇÃO
Trata-se de audiência, com fulcro no art. 250, IV, do Regimento Interno do TCU, realizada no âmbito de auditoria efetuada no exercício de 2017, em cumprimento ao Despacho de 7/6/2017 do Exmo. Sr. Ministro Augusto Nardes (TC Processo 013.427/2017-2) , que teve por objetivo avaliar a regularidade de procedimentos licitatórios para a aquisição de medicamentos do Grupos 1B e 3 do Componente Especializado da Assistência Farmacêutica, processados pelas secretarias de saúde do Governo do Rio Grande do Norte e das Prefeituras de Ceará-Mirim/RN e Santo Antônio/RN, estendendo-se desde os atos da fase interna até a etapa de recebimento dos medicamentos entregues pelos fornecedores contratados, tendo-se por objeto os Pregões 68/2015 e 37/2016 da Secretaria de Saúde do Governo do Rio Grande do Norte; os Pregões 38 e 40/2016 da Prefeitura de Ceará-Mirim/RN; e os procedimentos de aquisição da Prefeitura de Santo Antônio/RN, quais sejam: a Dispensa de Licitação 58/2017, a Adesão 01/2017 e o Pregão 18/2017.
HISTÓRICO 
Além da proposta de expedir recomendação às Prefeituras de Ceará-Mirim/RN e de Santo Antônio/RN, bem como de dar ciência a esta última e à Secretaria de Saúde do Governo do Rio Grande do Norte, a equipe de auditoria propôs, com fundamento na Lei 8.443/1992, arts 10, § 1º, e 12, incisos I e III, c/c o Regimento Interno do TCU, art. 202, incisos I e III, no relatório constante à peça 95, realizar audiência dos responsáveis indicados na seção correspondente à proposta de encaminhamento, para que, no prazo de quinze dias, apresentassem as correspondentes razões de justificativa quanto aos atos a eles associados.
As audiências propostas pela equipe foram realizadas de forma preliminar ao julgamento do relatório, conforme Despacho do Secretário de Controle Externo no Estado do Rio Grande do Norte, datado de 5 de fevereiro de 2018, consoante delegação de competência conferida pelo Relator, Ministro Augusto Nardes (peça 97) , de acordo com o que se prevê no art. 157, § 1°, do Regimento Interno do TCU.
Dos nove ofícios de audiência enviados aos responsáveis, foram recebidas apenas cinco razões de justificativas, sendo, portanto, quatro deles considerados revéis, de acordo com o que se expõe a seguir.
EXAME TÉCNICO
Em cumprimento ao Despacho do Secretário de Controle Externo no Estado do Rio Grande do Norte, de 5 de fevereiro de 2018 (peça 97) , foi promovida a audiência dos responsáveis a seguir indicados, mediante ofícios originados da Secex/RN e Edital publicado no DOU:
Quadro 1- Rol de responsáveis em audiência
	Responsável
	Instrumento de comunicação

	Tamiza Fabiola Dias de Oliveira Macedo, CPF XXX.755.284-XX, Procuradora Jurídica de Ceará-Mirim/RN à época dos fatos.
	Ofício 0245/2018-TCU/SECEX-RN, de 15/2/2018, peça 105, e Edital nº 18, de 28 de agosto de 2018, publicado na Seção 3 do DOU de 4/9/2018, peça 141.

	Carlos Magnus Ribeiro Filho, CPF XXX.064.114-XX, Secretário-Adjunto de Saúde de Ceará-Mirim/RN à época dos fatos.
	Ofício 0253/2018-TCU/SECEX-RN, de 15/2/2018, peça 104.

	 Eloise da Silva Nascimento, CPF XXX.699.454-XX, Assessora Jurídica da Prefeitura de Santo Antônio/RN à época dos fatos.
	Ofício 0254/2018-TCU/SECEX-RN, de 15/2/2018, peça 103.

	 Iara Estevam Souza de Medeiros Costa, CPF XXX.894.034-XX, Secretária de Saúde de Santo Antônio/RN à época dos fatos.
	Ofício 0255/2018-TCU/SECEX-RN, de 15/2/2018, peça 102.

	Antonio Lopes Neto, CPF XXX.437.024-XX, Pregoeiro das Prefeituras de Ceará-Mirim/RN e Santo Antônio à época dos fatos.
	Ofício 0256/2018-TCU/SECEX-RN, de 15/2/2018, peça 101.

	 Antônio Marcos de Abreu Peixoto, CPF XXX.564.184-XX, Prefeito de Ceará-Mirim/RN à época dos fatos.
	Ofício 0257/2018-TCU/SECEX-RN, de 15/2/2018, peça 106.

	 Maria Elaine Bezerra de Lima, CPF XXX.207.424-XX, Secretária de Saúde de Ceará-Mirim/RN à época dos fatos.
	Ofício 0258/2018-TCU/SECEX-RN, de 15/2/2018, peça 100.

	 Luís Henrique Soares de Oliveira, CPF XXX.588.944-XX, Procurador-Geral de Santo Antônio/RN à época dos fatos.
	Ofício 0259/2018-TCU/SECEX-RN, de 15/2/2018, peça 99.

	 Josimar Custodio Ferreira, CPF 71.572.034-15, Prefeito de Santo Antônio/RN à época dos fatos.
	Ofício 0260/2018-TCU/SECEX-RN, de 15/2/2018, peça 98.

Revelia
Os responsáveis abaixo indicados tomaram ciência dos aludidos ofícios, conforme documentos constantes das peças 135, 134, 109 e 116, respectivamente, e não apresentaram razões de justificativa quanto às irregularidades verificadas:
- Iara Estevam Souza de Medeiros Costa (CPF: XXX.894.034-XX) ;
- Antônio Marcos de Abreu Peixoto (CPF: XXX.564.184-XX) ;
- Maria Elaine Bezerra de Lima (CPF: XXX.207.424-XX) ;
- Josimar Custodio Ferreira (CPF: XXX.572.034-XX) .
Transcorrido o prazo regimental fixado, e não tendo os aludidos responsáveis apresentado razões de justificativa, entende-se que deverão ser considerados revéis, dando-se prosseguimento ao processo, de acordo com o art. 12, § 3º, da Lei 8.443/1992.	
Apresentação de Justificativas
Tamiza Fabiola Dias de Oliveira Macedo, CPF XXX.755.284-XX, Procuradora Jurídica de Ceará-Mirim/RN
Após frustrada a tentativa de entrega do Ofício 0245/2018-TCU/SECEX-RN, de 15/2/2018, (peças 105 e 113) , foi realizada mais uma remessa à responsável, mediante nova pesquisa de endereço. A segunda tentativa também se mostrou frustrada (peça 136) , o que demandou a realização de contato via e-mail pela Secex/RN, em que se comunicou acerca de futura publicação de edital no Diário Oficial da União (DOU) . A responsável respondeu à mensagem sinalizando a ciência de seu conteúdo em 3/9/2018 (peça 140) . Em seguida, o Edital nº 18, de 28 de agosto de 2018, foi publicado na Seção 3 do DOU de 4/9/2018, data inicial utilizada para fins de contagem de prazo para manifestação, conforme informado na peça 140, nos termos do art. 183, III, do Regimento Interno do TCU.
A responsável apresentou, tempestivamente, suas razões de justificativa em 18/9/2018, de acordo com o documento constante da peça 143.
Foram respondidas as três irregularidades listadas no ofício de audiência (peça 105) , as quais são pontuadas uma a uma a seguir, apresentando-se a síntese das razões de justificativa correspondentes, bem como as respectivas análises técnicas efetuadas. 
a) Irregularidade: Adoção inadequada de modalidade de licitação, no âmbito dos Pregões Presenciais 38 e 40/2016, sem a devida comprovação e justificativa de inviabilidade da realização na modalidade pregão 'eletrônico'.
a.1 Critérios: Decreto 5.450/2005, art. 4º, § 1º; e jurisprudência do TCU (Acórdão 1700/2007-TCU-Plenário-Ministro Marcos Vilaça; 2.292/2012-TCU-Plenário-Ministro Weder de Oliveira, 2.901/2016-TCU-Plenário-Ministro Benjamin Zymler; e 247/2017-TCU-Plenário-Ministro Walton Alencar Rodrigues) .
a.2 Evidências:
Pregão 38/2016: Declaração de 6/6/2016 (peça 33, p. 30) e Parecer Jurídico de 7/6/2016 (peça 33, p. 34-37) ;
Pregão 40/2016: Declaração de 6/6/2016 (peça 71) e Parecer Jurídico de 7/6/2016 (peça 40) .
a.3 Conduta: aprovar, por meio de Parecer Jurídico, para compra de medicamentos, a modalidade 'pregão presencial', sem atentar para a ausência/insuficiência da justificativa imposta pelo Decreto 5.450/2005, art. 4º, § 1º, e para o desalinho em relação à jurisprudência.
a.4 Nexo de Causalidade: o posicionamento lavrado pela Procuradora em seus pareceres, no exercício de suas funções, foi determinante para a efetivação da adoção de modalidade inadequada de licitação, no âmbito dos Pregões Presenciais 38 e 40/2016.
Síntese das razões de justificativa
A responsável não apresentou documentos comprobatórios anexos à suas razões de justificativa. Ela alega que as declarações emitidas pela autoridade competente (prefeito de Ceará-Mirim/RN) , constante dos Pregões 038 e 040/2016, relatam que a impossibilidade de realizar o pregão eletrônico se deveu à não implementação de sistema de internet que propiciasse a sua realização, bem como a falta de pessoal qualificado para sua operacionalização, afirmando-se, assim, ter havido o atendimento do requisito 'justificativa' (peça 143, p. 2) . 
Outrossim, expõe não vislumbrar os meios documentais pelos quais se comprovaria tal declaração expedida pelo prefeito (peça 33, p. 30) , visto que ele era o conhecedor das falhas operacionais e detentor de fé pública. Portanto, questiona se tal declaração não seria suficiente para o atendimento do requisito normativo disposto no art. 4º, § 1º, do Decreto 5450/2005 (peça 143, p. 2) . 
Ainda, argumenta que interpretou a declaração do prefeito como válida e dotada de credibilidade porque as condições por ele descritas eram de conhecimento público por parte de todos os servidores que laboravam em sua repartição. Ademais, chama a atenção para que seja considerado o fato de que as despesas com as aquisições seriam pagas com recursos de origem federal e com recursos ordinários (peça 143, p. 2) .
A responsável menciona que os julgados (acórdãos) relacionados no item a.1 do ofício de audiência (critérios) tiveram entendimentos firmados com base na análise da particularidade de cada situação concreta, que divergem da situação verificada em Ceará-Mirim/RN (peça 143, p. 2-6) , conforme sintetiza-se a seguir. 
Quanto ao Acórdão 1700/2007-TCU-Plenário, a responsável transcreve trecho do Relatório que o fundamenta e menciona que, no caso concreto, este atribui ao Ministério da Saúde uma condição de discricionariedade, uma vez que a pasta dispunha de todos os meios para realizar a licitação na sua forma eletrônica e preferiu optar pelo pregão presencial ante a apresentação de algumas justificativas. 
No que tange ao Acórdão 2901/2016-TCU-Plenário, a responsável destaca trecho do Voto Complementar do Ministro Relator, Vital do Rêgo, em que se defendeu que a utilização preferencial do pregão presencial só deveria ser tomada como irregular caso representasse efetiva violação ao princípio da competitividade, que, na visão do Ministro, não restou devidamente comprovada nos autos daquele processo (TC Processo 023.274/2009-0) . 
Quanto ao Acórdão 247/2017-TCU-Plenário, expõe que, no caso concreto analisado, a forma eletrônica já era empregada no órgão público licitante, não havendo óbice estrutural e logístico para a sua realização, situação distinta da ocorrida em Ceará-Mirim.
A responsável contesta o nexo de causalidade indicado no relatório constante da peça 95, argumentando que o processo licitatório foi encaminhado ao setor jurídico com a minuta do edital já elaborada pelo setor competente, situação em que a modalidade licitatória já havia sido definida e a minuta do edital já estava preparada, sendo que, inexistindo erro grave ou erro grosseiro a ser detectado pela assessoria jurídica nos demais atos precedentes e estando a minuta do edital em conformidade com os aspectos legais, não haveria óbice por parte do assessor jurídico que justificasse a não aprovação das minutas (peça 143, p. 6-7) .  
Análise técnica
Ceará-Mirim é um município de médio porte da região metropolitana de Natal, que apresentava no último censo do IBGE (2010) 68.141 habitantes. De acordo com o Tribunal de Contas do Estado do Rio Grande do Norte (TCE/RN) , em 2016, o município obteve uma receita total de R$ 134.241.236,00 contra uma despesa total de R$ 122.460.859,00, portanto, apresentando um resultado orçamentário superavitário de R$ 11.780.377,00. Nessa esteira, não há sequer justificativas baseadas em restrições orçamentárias para o não atendimento do que prescreve o art. 4º, §1º, do Decreto 5450/2005.
Fornecer os meios necessários à execução das políticas públicas (v.g pessoal qualificado e conexão com a rede mundial de computadores) é inerente ao papel a ser executado pelos chefes do poder executivo, sendo que, em regra, não se pode alegar a insuficiência desses meios para se executar atos à margem do que prescrevem as normas que regem a administração pública (regra que seria relativizada, por exemplo, diante de situações de comprovado caso fortuito ou força maior) . Nessa lógica, o não atendimento à norma teria como causa a própria negligência do gestor, portanto, argumentos nesse sentido não podem socorrê-lo. 
Ainda que existisse a possibilidade de se validar o argumento de que não havia internet adequada na prefeitura, bem como o da inexistência de pessoal qualificado para operar o pregão na forma eletrônica, tais declarações, sem a devida comprovação documental, poderiam sempre ser utilizadas por quaisquer gestores em detrimento do atendimento de normas da administração pública, mostrando-se permanentemente como um cheque em branco a seu dispor.
No caso específico em tela, não cabe ao TCU definir os meios pelos quais os responsáveis deveriam comprovar atos de gestão praticados, cabendo a estes o ônus de tais comprovações.
Nessa esteira, o controle de conformidade efetivado pelas instâncias próprias dos órgãos e entidades da administração pública não deve ser alicerçado fundamentalmente em simples declarações da gestão, recorrendo-se à sua presunção de legitimidade (mencionada como 'boa fé' pela responsável) , mas em documentos dotados de adequação e de suficiência à sua regular comprovação, a exemplo do que prescreve o art. 113, caput, da Lei 8.666/93, c/c o art. 9º da Lei 10.520/2002, sob o risco de perda da razão de existir desses controles.
Na contramão desse raciocínio, em visita aos autos, verifica-se que a responsável sequer adentrou à análise da questão concernente à realização do pregão presencial em detrimento do eletrônico quando da emissão de seu parecer, constante da peça 33, p. 34-37, sendo que o gestor municipal já havia informado acerca dessa opção, o que configura, no mínimo, culpa ou erro grosseiro por parte da Procuradora Municipal (e.g Acórdão 362/2018-TCU-Plenário) .
Também não socorre à responsável o argumento de que as despesas com as aquisições seriam pagas com recursos de origem federal e com recursos ordinários, aparentando sugestionar que, portanto, o critério constante do Decreto 5450/2005 sob análise não seria aplicável. Essa é uma questão já pacificada pelo TCU, consoante se observa em trecho constante do Voto Condutor do Acórdão 2392/2012-TCU-Plenário, Rel. Min. Raimundo Carreiro, verbis:
17.      Como estamos tratando de pregão e pregão eletrônico, cumpre esclarecer que assim como a Lei de Licitações e Contratos (8.666/93) é uma Lei Nacional, pois traça normas gerais sobre licitações e contratos aplicáveis em todas as esferas federativas, a Lei nº 10.520/2002 também o é, pois institui, no âmbito da União, Estados, Distrito Federal e Municípios, a modalidade de licitação denominada pregão, para aquisição de bens e serviços comuns. O Decreto nº 5450/2005, por sua vez, ao regulamentar o pregão eletrônico para aquisição de bens e serviços comuns, é aplicável a todos os entes federativos, visto que traça normas específicas sobre uma modalidade licitatória que tem sido cada vez mais aplicável ao serviço público de todos os entes federativos, seja pela praticidade do uso da internet, seja pela possibilidade de ampliação da competitividade. (grifo nosso) 
Em complemento, enfatize-se que, se há uso de recursos federais, as normas federais devem ser observadas, permanecendo a União como autoridade normativa, a exemplo do que prescreve o art. 10, § 6º, do Decreto-Lei 200/67, quando aborda a descentralização da execução de programas a estados e municípios mediante convênios.
Por fim, quanto à exposição realizada pela responsável no que diz respeito aos acórdãos sinalizados como critérios que complementam a disposição do art. 4º, §1º, do Decreto 5450/2005, seguem as análises empreendidas:
1.1. Acórdão 1700/2007-TCU-Plenário (TC Processo 024.939/2006-9) : o Relatório do Acórdão versa sobre a discricionariedade indevida da qual se valeu o Ministério da Saúde para a opção pelo pregão na forma presencial em detrimento do pregão eletrônico. Com relação ao caso aqui tratado (realização de pregão presencial do Município de Ceará-Mirim) , as justificativas apresentadas pelo Chefe do Executivo não são dotadas de suficiência e adequação e não são fundadas em eventos que permitam a análise da inviabilidade em se realizar o pregão eletrônico, portanto, pode-se equiparar a opção pelo certame na forma presencial a um ato essencialmente discricionário, sendo que a justificativa apresentada representa a execução de mera formalidade;
1.2. Acórdão 2901/2016-TCU-Plenário (TC Processo 023.274/2009-0) : importante esclarecer que o texto trazido às razões de justificativa, referenciado pela responsável como parte do julgamento que culminou com o Acórdão 2901/2016-TCU-Plenário, em verdade, trata-se de trecho do Voto Complementar do Ministro Relator, Vital do Rêgo, que teve voto vencido perante o Plenário na oportunidade do julgamento do processo. Portanto, registre-se que as exposições e proposta de acórdão realizadas pelo Exmo Sr. Ministro Relator não foram endossadas pelo órgão máximo colegiado desta Corte. Nessa esteira, segue excerto do Voto Revisor, do Exmo Min. Benjamin Zymler, cujo entendimento foi acompanhado pelo Plenário do TCU:
17. O primeiro problema que observei no Pregão Presencial 10/2006 foi a escolha da modalidade de licitação presencial em detrimento da eletrônica.
18.   O formato eletrônico do pregão é preferível ao presencial por uma série de fatores, entre os quais o incentivo ao aumento da competitividade do torneio e a dificuldade imposta ao conluio de potenciais licitantes. O aumento de competitividade decorre, dentre outros fatores, da redução dos custos para participação dos certames licitatórios, pois a participação em licitações presenciais impõe uma série de gastos e dificuldades para licitantes sediadas em outras localidades. Tais restrições não existem para empresas sediadas outras unidades federativas quando utilizados os pregões eletrônicos. Assim, o uso do pregão eletrônico visa prestigiar, em particular, o princípio constitucional da isonomia, assim como selecionar a proposta mais vantajosa para a Administração.
19. A menor abrangência das licitações presenciais favorece a disputa apenas entre fornecedores regionais ou locais, o que traz um efeito maléfico para a Administração, uma vez que licitantes de outras regiões poderiam apresentar melhor qualidade do produto e menor preço. O pregão eletrônico, ao contrário, permite uma disputa com maior envergadura e alcance, notadamente em licitações de caráter nacional.
20.    Outra desvantagem das licitações presenciais refere-se à lentidão do certame. Dependendo do número de itens a serem comprados, a sessão pode demorar bastante. No caso em concreto, foram adquiridos diversos medicamentos distintos, fato que, mesmo agrupando-os em quatro diferentes lotes, desaconselharia o uso de licitação presencial. Também não é menos relevante o tempo necessário para o credenciamento de licitantes nos pregões presenciais, assim como o registro manual dos lances ofertados e a necessidade de lavratura de ata da sessão. Quando adotada a modalidade eletrônica, os procedimentos de credenciamento, elaboração da ata e registro dos lances são automatizados, trazendo significativas economias no prazo de processamento da licitação.
21.    Exatamente por isso causa-me espécie a opção pelo pregão presencial no caso em concreto, pois tal escolha aparenta ser contraditória com as justificativas apresentadas pelos gestores para não submeter a minuta do edital previamente à Procuradoria Jurídica da Funasa. Eles argumentaram que a Funasa enfrentava uma crise de abastecimento de medicamentos, e por isso havia urgência em lançar e concluir o Pregão Presencial 10/2006. Não obstante tal informação aduzida pelos responsáveis, eles optaram por realizar o procedimento presencial, que é notoriamente mais moroso do que o pregão eletrônico.
22.    Por todos esses motivos, o TCU vem determinando aos jurisdicionados que só utilizem pregões no formato presencial no caso de inviabilidade de realização do certame no formato eletrônico, a ser justificada pela autoridade competente. Os Acórdão 1700/2007-TCU-Plenário e 2.292/2012-TCU-Plenário corroboram essa informação.
23.    Portanto, os responsáveis pelo Pregão Presencial 10/2006 infringiram o §1º do art. 4º do Decreto nº 5.450/2005, que exige, no âmbito da União, a utilização de pregão preferencialmente na forma eletrônica, nas contratações de bens e serviços comuns, pois deixaram de apresentar justificativas plausíveis no aludido processo licitatório de que a utilização da forma eletrônica era inviável. Não há espaço para opção discricionária entre o pregão eletrônico e o presencial, pois inviabilidade não se confunde com inconveniência.
24.    Não cabe ao administrador público adotar postura contrária a dispositivos literais de Decreto que está em vigor, salvo se, no caso concreto, a adoção de dispositivo legal afrontar claramente o interesse público, situação que demandará termo circunstanciado contendo as justificativas para o afastamento de norma ao caso concreto.
1.3. Acórdão 247/2017-TCU-Plenário (TC Processo 026.106/2015-9) : da mesma forma como já abordado em linhas anteriores e consoante acima abordado quando da análise in casu relativa ao Relatório do Acórdão 1700/2007-TCU-Plenário, o alegado 'óbice estrutural e logístico' de Ceará-Mirim/RN não encontra respaldo em justificativas adequadas e suficientes que demonstrem a inviabilidade em se realizar o pregão na forma eletrônica (vide parágrafos 20-21 e 27.1) , sendo, portanto, a opção pelo pregão presencial equiparada ao uso de discricionariedade revestida de irregularidade por parte do gestor.
Por todo o exposto, consideram-se improcedentes as alegações realizadas, propondo-se o não colhimento das razões de justificativa correspondentes apresentadas.
1. b) Irregularidade: Restrição de competitividade a partir de indicação de quantidades de itens por caixa em todos os medicamentos dos Pregões 38 e 40/2016. 
b.1. Critérios: Constituição Federal, art. 37, inc. XXI, Lei 8.666/1993, art. 3º, caput e § 1º, inciso I; e art. 23, § 1º.
b.2. Evidências:
Pregão 38/2016: Memorando 487/2016, Anexo (peça 33, p. 1-5) ; Tabela de Apuração de Preço Médio (peça 33, p. 23-26) ; e Parecer Jurídico de 7/6/2016 (peça 33, p. 34-37) ;
Pregão 40/2016: Memorando 486/2016, Anexo (peça 37) ; Tabela de Apuração de Preço Médio (peça 38) ; e Parecer Jurídico de 7/6/2016 (peça 40) .
b.3. Conduta: aprovar, por meio de Parecer Jurídico, a regularidade dos atos precedentes dos Pregões 38/2016 e 40/2016, embora seus termos de referência contivessem descrição de itens na forma de unidades por caixa, o que restringia a competitividade.
b.4. Nexo de Causalidade: as manifestações em parecer jurídico pela regularidade dos atos administrativos precedentes, no âmbito dos processos dos Pregões 38/2016 e 40/2016 foram determinantes para que estas licitações se concretizassem com restrição à competitividade a partir da descrição irregular dos itens licitados.
Síntese das razões de justificativa
Desde já, mencione-se que a responsável apresentou argumentos não adequados, que não se referem à irregularidade encontrada em auditoria ora analisada. Nessa esteira, seguem alguns excertos que sintetizam seu raciocínio (peça 143, p. 8) :
Como contestar uma especificação de medicamentos sem deter o conhecimento específico para tanto, ou seja, como impor ao Procurador Jurídico o conhecimento específico de que determinado medicamento pode ser ofertado de outra forma e não por caixas?
 (...) 
 (...) É que quando nos deparamos com uma relação de itens tão genuínos como medicamentos, todos especificados cuja relação foi elaborada pela Secretaria de Saúde, formulado por profissional da área, colocamos toda a confiança de que os itens foram especificados da forma correta, isto é, quando alguns itens estão discriminados em sua unidade por caixas, logo concluímos que os respectivos produtos somente são fornecidos no mercado por caixas.
Análise técnica
Em resposta, a responsável se defendeu como se a irregularidade apontada em audiência tivesse sua razão de existir na simples aquisição de medicamentos por caixas, o que se mostra uma interpretação assaz distorcida. De forma distinta, a irregularidade diz respeito à restrição de competitividade a partir da indicação de quantidades de itens a constarem em cada caixa de medicamento a ser adquirida.
Nessa esteira, segue o excerto do relatório de auditoria constante à peça 95, que descreve os exatos termos da situação encontrada:
b) Situação encontrada: os Pregões 38 e 40/2016 de Ceará-Mirim/RN apresentaram Termos de Referência (peça 33, p. 2-5 e 53-54; e peça 43 p. 1-5) em que a descrição de todos os medicamentos visados se estendeu até a quantidade de itens por caixa, não obstante diversos fabricantes operarem com quantidades distintas de medicamentos de igual dosagem por caixa.
Como exemplo, traz-se o caso de dois medicamentos do Termo de Referência do Pregão 38/2016, a Amitriptilina 25 mg e o Bromazepam 3mg, que foram discriminados até o detalhamento da quantidade de unidades por caixa, trinta e cem, respectivamente.
Contudo, quando consultada a Tabela Cmed de 14/4/2016, vigente à época da elaboração do Termo de Referência do Pregão 38/2016, foi verificado que a Amitriptilina 25 mg também era ofertada por diversos fabricantes na quantidade de 10 e de 20 unidades por caixa (peça 88) , e que o Bromazepam 3 mg, igualmente, contava com produtos dispostos em embalagens de 20 e 30 unidades por caixa (peça 88, p. 94-95) .
Com esse contexto, constata-se que as discriminações dos medicamentos constantes dos Termos de Referência dos Pregões 38 e 40/2016 terminaram por restringir a competitividade destes certames, violando, assim, a essência dos processos de compras por órgãos e entidades públicas, prescrita na Constituição Federal, art. 37, inc. XXI, que é a da igualdade de condições para todos os concorrentes.
Igualmente desobedecido se vê a Lei 8.666/93, art. 3º, caput e § 1º, inc. I e art. 23, §1º, cujos termos impõem a vedação a qualquer prática que restrinja a competitividade das licitações.
Diante das informações supramencionadas, observa-se que as alegações da responsável não são compatíveis com a irregularidade descrita no relatório de auditoria (peça 95, p. 9-10) e no Ofício 0245/2018-TCU/SECEX-RN, de 15/2/2018 (peça 105) , portanto, propõe-se o não colhimento das razões de justificativa correspondentes apresentadas.
c) Irregularidade: inadequação da pesquisa de preços realizada com vistas à elaboração do termo de referência dos Pregões 38/2016 e 40/2016, pois baseada somente em três fornecedores.
c.1. Critérios: Lei 8.666/1993, art. 15, inciso V e parágrafo 1º, e jurisprudência do TCU (Acórdão 3100/2015-TCU-Primeira Câmara-Ministro Relator José Múcio Monteiro; 125/2016-TCU-Plenário-Ministro Relator Marcos Bemquerer; 696/2016-TCU-Plenário-Ministro Relator José Múcio Monteiro; 1.012/2016-TCU-Plenário-Ministro Relator Walton Alencar Rodrigues; 2.901/2016-TCU-Plenário-Ministro Redator Benjamin Zymler; 3.016/2016-TCU-Plenário-Ministro Walton Alencar Rodrigues; 247/2017-TCU-Plenário-Ministro Walton Alencar Rodrigues; e 1.304/2017-TCU-Plenário-Ministro Benjamin Zymler.
c.2. Evidências:
Pregão 38/2016: orçamentos estimados das empresas A. A. de S. Wanderley - ME; Distribuidora de Medicamentos e Produtos Hospitalares Ltda.; e Artmed Comercial Ltda. (peça 33, p. 6-22) ; Tabela de Apuração de Preço Médio (peça 33, p. 23-26) ; e Parecer Jurídico de 7/6/2016 (peça 33, p. 34-37) ;
Pregão 40/2016: Tabela de Apuração de Preço Médio (peça 38) ; e Parecer Jurídico de 7/6/2016 (peça 40) .
c.3. Conduta: aprovar, por meio de Parecer Jurídico, a regularidade dos atos precedentes dos Pregões 38/2016 e 40/2016, cujos termos de referência foram baseados em pesquisa de preços contendo apenas orçamentos de três fornecedores.
c.4. Nexo de Causalidade: as manifestações em parecer jurídico pela regularidade dos atos administrativos precedentes, no âmbito dos processos dos Pregões 38/2016 e 40/2016 foram determinantes para aquisição de medicamentos sem a observância do disposto na Lei 8.666/1993, art. 15, inciso V e § 1º, da Lei 8.666/1993 e na jurisprudência.
Síntese das razões de justificativa
A responsável aborda que os Acórdãos do TCU utilizados como critérios (Acórdão 3100/2015-TCU-Primeira Câmara, Rel. Min. José Mucio Monteiro; Acórdão 125/2016-TCU-Plenário, Rel. Min. Marcos Bemquerer; e Acórdão 696/2016-TCU-Plenário, Rel. Min. José Mucio Monteiro) são analisados conforme as particularidades de cada caso, apontando-se que, em um dos julgados, foi observado pelo TCU a existência de valores superfaturados nos medicamentos e que, em outro, concluiu-se como encaminhamento dar ciência à parte interessada para aplicação do art. 15, inciso V, da Lei 8.666/93 (peça 143, p. 9-11) .
Ainda, alega entender não existir o nexo de causalidade entre realização da pesquisa de preços pelo setor de compras e a aprovação da minuta do edital do pregão em que foram considerados principalmente a confecção da minuta em si, além de uma análise geral sobre os atos precedentes. Menciona não haver dolo ou má-fé por parte da Assessoria Jurídica, só podendo ser responsabilizada se houver comprovação de que tenha agido dolosamente, ou seja, com o intuito de prejudicar a Administração Pública, ou que tenha agido contra o interesse público e com o objetivo de cometer ato ímprobo, o que afirma não ter ocorrido (peça 143, p. 11) .
Defende a ausência do liame de causalidade, visto que a análise do Parecer Jurídico não se fundou sobre a pesquisa de preços realizada e sim sobre a minuta do edital apresentado. Expõe que a Assessoria Jurídica não detinha poder nem autonomia para determinar que fossem realizadas cotações de preços com outros fornecedores ou para considerar inválida a pesquisa de preços apresentada (peça 143, p. 11) .
Por fim, mencionando o art. 38, caput e parágrafo único, da Lei 8666/93, expressa que é dever do administrador submeter o processo licitatório à análise jurídica, no entanto, não sendo ele obrigado a acatar tal peça originada da Assessoria Jurídica, visto que não se trata de um parecer vinculante, oportunidade em que cita Carvalho Filho (2010, p. 152-153) (peça 143, p. 12) .
Análise técnica
Os argumentos da responsável relacionados a esta irregularidade devem ser parcialmente acolhidos, em virtude da necessidade de se realizar tratamento isonômico com fulcro em precedentes de casos similares processados por este Tribunal. No entanto, também são analisadas abaixo todas as ideias dispostas em argumentos, em resposta realizada pela servidora.
Quanto à alegação de inexistência de nexo de causalidade, de acordo com o Vocabulário de Controle Externo do TCU (disponível em: https://bit.ly/2F8LSjU) , este é o elemento que evidencia se a conduta do responsável contribuiu significativamente para o resultado ilícito, impróprio ou irregular, ou seja, de que foi uma das causas do resultado.
Na situação analisada, considera-se que a servidora contribuiu diretamente para o resultado. Era dever da agente pública, em razão do cargo que ocupava à época dos fatos, realizar a cuidadosa análise dos procedimentos licitatórios executados, inclusive, efetuando-se os devidos questionamentos à gestão municipal quando situações lacunosas fossem verificadas, mormente com base no que prescreve a legislação nacional que rege licitações e contratos no setor público e a jurisprudência do TCU, a quem cabe a competência de fiscalizar a aplicação dos recursos públicos de origem federal. Portanto, considera-se improcedente a alegação da inexistência de nexo de causalidade feita pela responsável.
No que concerne à exposição de que o parecer jurídico não possui o poder de vincular a decisão do gestor, tem-se que, de fato, tal peça jurídica não possui o condão de obrigar o gestor público à aceitação de suas propostas. Todavia, tal documento deve trazer análise de todos os aspectos jurídicos que envolvem o certame, demonstrando-se o zelo do parecerista com o compromisso em não se omitir em suas responsabilidades normativas, sob pena de se incorrer em imperícia.
Ainda, também não procedem os argumentos da responsável acerca dos Acórdãos do TCU utilizados como critérios pela equipe de auditoria.
Quanto à referência feita pela responsável ao conteúdo do Acórdão 3100/2015-TCU-Primeira Câmara, Rel. Min. José Mucio Monteiro, apesar de, no caso de Ceará-Mirim, não ter sido apontado superfaturamento, os riscos de ocorrência de sobrepreço/superfaturamento não são descartados, portanto, não se elidindo a culpa da respondente. Nessa linha, transcreve-se a parte do relatório de auditoria que descreve o efeito potencial do achado correspondente (peça 95, p. 13) :
d) Efeitos: a irregularidade no procedimento de definição dos preços de mercado para nortear a avaliação das propostas dos licitantes dos Pregões 38 e 40/2016 de Ceará-Mirim/RN e dos procedimentos Dispensa de Licitação 58/2017, Adesão 01/2017 e Pregão 18/2017 de Santo Antônio/RN, teve o efeito potencial de levar a aquisição de medicamentos por preços acima daqueles adotados em compras de outros órgãos públicos. (grifo nosso) 
No que diz respeito à abordagem feita pela responsável quanto ao 696/2016-TCU-Plenário, Rel. Min. José Mucio Monteiro, sua alegação também não possui o condão de afastar uma possível sanção emanada desta Corte, em específico, acerca da matéria em tela (pesquisa de preço realizada de forma inadequada) . 
É certo que o Tribunal, diante de situações parecidas- mas não idênticas-, vem adotando como encaminhamento apenas dar ciência aos órgãos que incorrem na falha acerca da necessidade de maior amplitude e qualificação da pesquisa de preços durante o processo licitatório, a exemplo dos Acórdãos 696/2016, Rel. Min. José Mucio Monteiro e 1548/2018, Rel. Min. Augusto Nardes, ambos do Plenário do TCU. 
No entanto, diante das peculiaridades daqueles casos específicos, o Tribunal considerou que a falha verificada possuía menor potencial lesivo, o que não pode se afirmar quanto ao caso específico de Ceará-Mirim/RN, em que a análise deve ser realizada forma abrangente, levando-se em consideração outras variáveis descritas nas demais situações encontradas pela equipe de auditoria, a exemplo da realização de pregão presencial em detrimento de sua forma eletrônica- restringindo-se o caráter competitivo do certame- e de elementos que podem indicar possível licitação direcionada.
 Pelo exposto, propõe-se também não acolher as razões de justificativa apresentadas quanto a esta irregularidade, bem como aplicar à responsável a multa prevista no art. 58, II, da Lei 8.443/1992, fixando-lhe o prazo de 15 (quinze) dias, a contar das notificação, para que comprove, perante o Tribunal (art. 214, inciso III, alínea 'a', do Regimento Interno/TCU) , o recolhimento da dívida ao Tesouro Nacional, atualizada monetariamente desde a data do acórdão que vier a ser proferido até a data do efetivo recolhimento, se for paga após o vencimento, na forma da legislação em vigor.
Carlos Magnus Ribeiro Filho, CPF XXX.064.114-XX, Secretário-Adjunto de Saúde de Ceará-Mirim/RN.
O responsável apresentou suas razões de justificativa em 10/4/2018, dispostas à peça 119. Conforme informado pelo serviço de administração da Secex/RN, os Correios não disponibilizaram o Aviso de Recebimento do ofício de audiência constante da peça 104, portanto, não sendo possível realizar análise quanto à tempestividade da resposta a esta Corte.
A seguir, são listadas as duas irregularidades a ele atribuídas, a síntese de suas razões de justificativa e a análise técnica pertinente.
a) Irregularidade: Restrição de competitividade a partir de indicação de quantidades de itens por caixa em todos os medicamentos dos Pregões 38 e 40/2016.
a.1. Critérios: Constituição Federal, art. 37, inc. XXI, Lei 8.666/1993, art. 3º, caput e § 1º, inciso I; e art. 23, § 1º.
a.2. Evidências:
Pregão 38/2016: Memorando 487/2016, Anexo (peça 33, p. 1-5) ; orçamentos estimados das empresas A. A. de S. Wanderley - ME; Distribuidora de Medicamentos e Produtos Hospitalares Ltda.; e Artmed Comercial Ltda. (peça 33, p. 6-22) ; Tabela de Apuração de Preço Médio (peça 33, p. 23-26) ; Tabela Cmed 04/2016 (peça 88) ;
Pregão 40/2016: Memorando 486/2016, Anexo (peça 37) ; Tabela de Apuração de Preço Médio (peça 38) ; Tabela Cmed 04/2016 (peça 88) .
a.3. Conduta: elaborar relação com descrição de medicamentos que contemplava a discriminação destes até a especificação de unidades por caixa, embora esta característica não dissesse respeito à funcionalidade dos objetos pretendidos pelos Pregões 38 e 40/2016.
a.4. Nexo de Causalidade: a elaboração da relação de medicamentos com discriminação por caixa, no âmbito dos Pregões 38 e 40/2016 foram o marco inicial da irregularidade que levou à restrição de competitividade nestas duas licitações.
b) Irregularidade: inadequação da pesquisa de preços realizada com vistas à elaboração do termo de referência dos Pregões 38/2016 e 40/2016, pois baseada somente em três fornecedores.
b.1. Critérios: Lei 8.666/1993, art. 15, inciso V e parágrafo 1º, e jurisprudência do TCU (Acórdão 3100/2015-TCU-Primeira Câmara-Ministro Relator José Múcio Monteiro; 125/2016-TCU-Plenário-Ministro Relator Marcos Bemquerer; 696/2016-TCU-Plenário-Ministro Relator José Múcio Monteiro; 1.012/2016-TCU-Plenário-Ministro Relator Walton Alencar Rodrigues; 2.901/2016-TCU-Plenário-Ministro Redator Benjamin Zymler; 3.016/2016-TCU-Plenário-Ministro Walton Alencar Rodrigues; 247/2017-TCU-Plenário-Ministro Walton Alencar Rodrigues; e 1.304/2017-TCU-Plenário-Ministro Benjamin Zymler.
b.2. Evidências:
Pregão 38/2016: orçamentos estimados das empresas A. A. de S. Wanderley - ME; Distribuidora de Medicamentos e Produtos Hospitalares Ltda.; e Artmed Comercial Ltda. (peça 33, p. 6-22) ; Tabela de Apuração de Preço Médio (peça 33, p. 23-26) ;
Pregão 40/2016: Tabela de Apuração de Preço Médio com os preços ofertados pelas empresas A. A. de S. Wanderley - ME.; Distribuidora de Medicamentos e Produtos Hospitalares Ltda.; e Artmed Comercial Ltda. (peça 38) .
b.3. Conduta: efetuar pesquisa de preços com vistas à elaboração do termo de referência dos Pregões 38/2016 e 40/2016, baseada somente em orçamentos de três fornecedores.
b.4. Nexo de Causalidade: as pesquisas de preços e os termos de referência delas decorrentes, constantes dos processos dos Pregões 38/2016 e 40/2016, foram determinantes para aquisição de medicamentos sem a observância do disposto na Lei 8.666/1993, art. 15, inciso V e § 1º, da Lei 8.666/1993 e na jurisprudência.
Síntese das razões de justificativa
No que se refere à irregularidade indicada na alínea a, acima disposta, nas razões de justificativa apresentadas pelo responsável, ressalta-se (peça 119, p. 1) :
' (...) os certames em comento tiveram ampla divulgação, conforme determina a legislação pátria.
As convocações para sessão de pregão presencial foram publicadas no Diário Oficial da União, Diário Oficial dos Municípios da FEMURN e jornal de grande circulação (novo jornal) .
Mesmo com toda essa ampla divulgação, nenhum cidadão ou licitante apresentou qualquer impugnação aos editais do certame ou solicitou qualquer esclarecimento.
O responsável expõe que 'mesmo que tivesse ocorrido restrição à competitividade dos certames - o que não ocorreu efetivamente - o peticionante não atuou com qualquer dolo especifico para tal' (peça 119, p. 2) .
Manifesta que 'analisando todo o tramite processual da licitação, o que se observa é que o peticionante é a pessoa menos importante e com a mais baixa preparação intelectual (no que se refere a procedimentos licitatórios) '. Ainda, questiona-se: 'Então como se falar em dolo do peticionante quando toda uma equipe treinada e experiente não observou uma possível falha' (peça 119, p. 2) .
Cita-se o Acórdão 2664/2007-TCU-Plenário, mencionando-se constar de seu teor que 'detectadas falhas em procedimento licitatório no qual não se apurou dano ao Erário, tampouco se vislumbrou dolo ou má-fé na atuação dos responsáveis, cumpre expedir determinações corretivas à entidade (peça 119, p. 2) .
Ele também apresenta julgados do Poder Judiciário acerca da conduta criminal tipificada no art. 90 da Lei 8666/93 (frustrar ou fraudar, mediante ajuste, combinação ou qualquer outro expediente, o caráter competitivo do procedimento licitatório, com o intuito de obter, para si ou para outrem, vantagem decorrente da adjudicação do objeto da licitação) , alegando-se que os entendimentos são no sentido de que uma penalização exige dolo ou má-fé na conduta (peça 119, p. 3) .
Quanto à irregularidade constante da alínea b, ele alega que 'a legislação pátria nunca chegou a explicitar como se deve dar essa ampla pesquisa de mercado, de forma que a administração pública sempre se valeu de pesquisa de três orçamentos solicitados a fornecedores que atuam no ramo da contratação' (peça 119, p. 4) . 
Menciona-se haver jurisprudência nesta Corte (Acórdão 4013/2008-TCU-Plenário, Acórdão 1547/2007-TCU-Plenário) 'no sentido de que a realização da pesquisa de preço, previamente à fase externa da licitação, é uma exigência para todos os procedimentos licitatórios, consistindo essa pesquisa de um mínimo de três orçamentos de fornecedores distintos. O responsável declara que 'sempre teve a pesquisa com três fornecedores como a maneira correta de chegar ao preço médio de um produto', sendo que somente ao receber o ofício do TCU, que tomou conhecimento da exigência de 'formas de pesquisas distintas' (peça 119, p. 4) .
Por fim, menciona-se que o mercado de fornecedores de medicamentos para órgãos públicos é muito restrito, sendo que 'poucas são as empresas que participam destes certames no Rio Grande do Norte - de forma que os orçamentos apresentados realmente retratam o que vem se praticando no mercado' (peça 119, p. 4-5) .
Análise técnica
Em específico, com relação à irregularidade descrita na alínea a, o responsável não apresentou documentos comprobatórios relacionados a suas declarações. No entanto, deve-se observar que: i) a publicidade conferida ao certame não é indicada pela equipe de auditoria como irregularidade atribuída ao agente, apontando-se como irregular a restrição de competitividade do certame a partir de indicação de quantidades de itens por caixa em todos os medicamentos dos Pregões 38 e 40/2016; e ii) a falta de impugnação não garante a regularidade do certame.
Também não procedem os argumentos do responsável no que concerne ao que foi mencionado quanto ao entendimento firmado no Acórdão 2664/2007-TCU-Plenário, Rel. Min. Marcos Bemquerer, porquanto, naquele caso específico, ainda foram avaliados outros dois fatores para que se tenha decidido daquela forma, quais sejam, a materialidade envolvida (R$ 143.000,00) e o número de participantes no certame (sete participantes) , demonstrando-se caso de menor risco e potencial lesivo. Portanto, não há verificação de similaridade em relação à irregularidade ora discutida.
No que toca aos julgados do Poder Judiciário apresentados, tem-se que o responsável traz entendimentos firmados sob a luz da esfera penal, mencionando-se o art. 90 da LCC, em que se exige verificação de dolo na conduta do agente com vistas a uma possível imputação de pena. No entanto, este Tribunal não cuida de questões penais, cabendo esse mister ao ministério Público e ao Poder Judiciário. 
O TCU trata de matérias afetas à esfera administrativa, em que a culpa em sentido estrito (casos de imprudência, negligência ou imperícia) , verificada em uma irregularidade licitatória, já pode se mostrar suficiente para eventual aplicação de sanção administrativa (vide Acórdão 1512/2015-TCU-Plenário, Rel. Min. Bruno Dantas) .
Especificamente quanto à alínea b, também não foram disponibilizados documentos comprobatórios das declarações que assim requerem. 
No que toca à jurisprudência desta Corte, referenciada pelo responsável, inicialmente, cabe observar que o colegiado do Acórdão 4013/2018-TCU-Primeira Câmara e não o Plenário, como indicado pelo responsável, cujo Relator foi o Ministro Guilherme Palmeira. De fato, esse Acórdão e o Acórdão 1547/2007-TCU-Plenário traziam aquela interpretação. Entretanto, o atual entendimento do TCU é mais rigoroso no que concerne à amplitude da pesquisa de preço no procedimento licitatório, consoante se verifica no Acórdão 696/2016-TCU-Plenário, Rel. Min. José Mucio Monteiro, indicado como critério pela equipe de auditoria. Inobstante isso, frise-se que não deve o agente alegar desconhecimento da jurisprudência do TCU com a intenção de afastar eventual responsabilização.
Desta forma, propõe-se não acolher as razões de justificativa apresentadas, assim como aplicar ao responsável a multa prevista no art. 58, II, da Lei 8.443/1992, fixando-lhe o prazo de 15 (quinze) dias, a contar das notificação, para que comprove, perante o Tribunal (art. 214, inciso III, alínea 'a', do Regimento Interno/TCU) , o recolhimento da dívida ao Tesouro Nacional, atualizada monetariamente desde a data do acórdão que vier a ser proferido até a data do efetivo recolhimento, se for paga após o vencimento, na forma da legislação em vigor..  
Eloise da Silva Nascimento, CPF XXX.699.454-XX, assessora jurídica da Prefeitura de Santo Antônio/RN e Luís Henrique Soares de Oliveira, CPF XXX.588.944-XX, Procurador-Geral de Santo Antônio/RN
Apesar de terem protocolado individualmente suas razões de justificativa, os conteúdos dos documentos são praticamente idênticos, tendo a Sra. Eloise da Silva Nascimento (representada por advogado) apresentado em 17/4/2018 e o Sr. Luís Henrique Soares de Oliveira protocolado em 26/6/2018, razão pela qual realizar-se-á uma única análise acerca das defesas apresentadas. 
Os responsáveis responderam às duas irregularidades listadas nos respectivos ofícios de audiência, sendo que as irregularidades atribuídas a uma não são, exatamente, as mesmas atribuídas ao outro, de acordo com o que se segue.
Eloise da Silva Nascimento, CPF XXX.699.454-XX, assessora jurídica da Prefeitura de Santo Antônio/RN
A responsável tomou ciência do ofício de audiência em 9/3/2018 (peça 115) , apresentando suas razões de justificativa em 17/4/2018, portanto, de forma intempestiva (peça 121) . A ela são atribuídas as irregularidades listadas a seguir.
a) Irregularidade: Compra direta de medicamentos junto à A. A. de S. Wanderley, por meio do Dispensa de Licitação 58/2017 (Processo de Despesa 201.009/2017) , quando a Ata 23/2016, da própria Prefeitura de Santo Antônio/RN, bem como a Ata 38/2016 da Prefeitura de Ceará-Mirim/RN (já que a Prefeitura de Santo Antônio/RN já havia aderido a Ata do Pregão 40/2016 daquele município) , ambas vigentes à época, apresentavam os mesmos medicamentos com preços menores.
a.1. Critérios: Lei 8.666/1993, art. 26, parágrafo único, inciso III;
a.2. Evidências: Processo de Despesa 201.009/2017 (peças 80, 81 e 82) ; ARP 23/2016, da Prefeitura de Santo Antônio/RN (peça 83) ; ARPs decorrentes do Pregão 38/2016, da Prefeitura de Ceará-Mirim/RN (peça 33, p. 107-118) ; e Parecer Jurídico de 10/2/2017 (peça 81, p. 2) 
a.3. Conduta: emitir parecer jurídico pela regularidade da Dispensa de Licitação 58/2017, conquanto sua pesquisa de preços não tenha se dado em observância ao estabelecido pela Lei 8.666/1993, art. 26, parágrafo único, inciso III.
b) Irregularidade: Inadequação de pesquisa de preços realizada com vistas à elaboração do termo de referência da Dispensa de Licitação 58/2017, pois baseada somente em orçamentos de três fornecedores. 
b.1. Critérios: Lei 8.666/1993, art. 15, inciso V e parágrafo 1º, e jurisprudência do TCU (Acórdão 3100/2015-TCU-Primeira Câmara-Ministro Relator José Múcio Monteiro; 125/2016-TCU-Plenário-Ministro Relator Marcos Bemquerer; 696/2016-TCU-Plenário-Ministro Relator José Múcio Monteiro; 1.012/2016-TCU-Plenário-Ministro Relator Walton Alencar Rodrigues; 2.901/2016-TCU-Plenário-Ministro Redator Benjamin Zymler; 3.016/2016-TCU-Plenário-Ministro Walton Alencar Rodrigues; 247/2017-TCU-Plenário-Ministro Walton Alencar Rodrigues; e 1.304/2017-TCU-Plenário-Ministro Benjamin Zymler. 
b.2. Evidências: orçamentos estimados das empresas D&H Comércio de Equipamentos Odontológicos Ltda.; Interfarma Ltda.; e A. A. de S. Wanderley- ME. (peça 80, p. 5-12) ; Tabela de Pesquisa Mercadológica (peça 80, p. 13) ; e Parecer Jurídico datado de 10/2/2017 (peça 81, p. 2) ; 
b.3. Conduta: emitir parecer jurídico pela regularidade dos atos precedentes dos processos administrativos da Dispensa de Licitação 58/2017, cujos termos de referência foram baseados em pesquisa de preços contendo apenas orçamentos de três fornecedores, em desacordo com a Lei 8.666/1993, art. 15, inciso V e § 1º, e com a jurisprudência do TCU. 
b.4. Nexo de Causalidade: o posicionamento emitido no parecer jurídico de 10/2/2017 foi determinante para a aquisição de medicamentos a partir de pesquisa de preços inadequada, em desalinho com o determinado pela Lei 8.666/1993, art. 15, inciso V, § 1º, e com a jurisprudência do TCU. 
Luís Henrique Soares de Oliveira, CPF XXX.588.944-XX, Procurador-Geral de Santo Antônio/RN
O responsável tomou ciência do ofício de audiência em 30/5/2018 (peça 123) , apresentando suas razões de justificativa em 26/6/2018, portanto, de forma intempestiva (peça 126) . Atribuem-se a ele as irregularidades abaixo listadas.
a) Irregularidade: Adoção inadequada de modalidade de licitação, no âmbito do Pregão Presencial 18/2017, sem a devida comprovação e justificativa de inviabilidade da realização na modalidade pregão 'eletrônico'.
a.1. Critérios: Decreto 5.450/2005, art. 4º, § 1º; e jurisprudência do TCU (Acórdão 1700/2007-TCU-Plenário-Ministro Marcos Vilaça; 2.292/2012-TCU-Plenário-Ministro Weder de Oliveira, 2.901/2016-TCU-Plenário-Ministro Benjamin Zymler; e 247/2017-TCU-Plenário-Ministro Walton Alencar Rodrigues) .
a.2. Evidências: Pregão 18/2017: Parecer Jurídico de 24/3/2017 (peça 84, p. 35-36) .
a.3. Conduta: emitir parecer jurídico pela regularidade da adoção do pregão presencial para o Pregão 18/2017, contrariando o Decreto 5.450/2005, art. 4º, § 1º e a jurisprudência do TCU, ao fazer referência à manifestação anteriormente apresentada, embora os autos não dispusessem de despacho, documento ou parecer que houvesse tratado deste tema, ou mesmo contassem com justificativa para adoção do pregão presencial, em detrimento do eletrônico.
a.4. Nexo de Causalidade: o posicionamento lavrado pelo Procurador em seu parecer, no exercício de suas funções, foi determinante para a efetivação da adoção de modalidade inadequada de licitação, no âmbito do Pregão Presencial 18/2017.
b) Irregularidade: inadequação da pesquisa de preços realizada com vistas à elaboração do termo de referência do Pregão 18/2017 e da Adesão 01/2017, pois baseada somente em orçamentos de três fornecedores.
b.1. Critérios: Lei 8.666/1993, art. 15, inciso V e parágrafo 1º, e jurisprudência do TCU (Acórdão 3100/2015-TCU-Primeira Câmara-Ministro Relator José Múcio Monteiro; 125/2016-TCU-Plenário-Ministro Relator Marcos Bemquerer; 696/2016-TCU-Plenário-Ministro Relator José Múcio Monteiro; 1.012/2016-TCU-Plenário-Ministro Relator Walton Alencar Rodrigues; 2.901/2016-TCU-Plenário-Ministro Redator Benjamin Zymler; 3.016/2016-TCU-Plenário-Ministro Walton Alencar Rodrigues; 247/2017-TCU-Plenário-Ministro Walton Alencar Rodrigues; e 1.304/2017-TCU-Plenário-Ministro Benjamin Zymler.
b.2. Evidências: Pregão 18/2017: orçamentos estimados das empresas Dental Norte Materiais e Equipamentos Odontológicos; Interfarma Ltda.; e A. A. de S. Wanderley - ME. (peça 84, p. 10-15) ; Tabela de Pesquisa Mercadológica (peça 84, p. 16-18) ; e Parecer Jurídico de 24/3/2017 (peça 84, p. 35-36) ;
Adesão 01/2017: orçamentos estimados das empresas D&H Comércio de Equipamentos Odontológicos Ltda.; Interfarma Ltda.; e A. A. de S. Wanderley - ME. (peça 73, p. 6-20) ; Tabela de Pesquisa Mercadológica (peça 73, p. 21-26) e Parecer Jurídico de 9/1//2017 (peça 73, p. 30-32) ;
b.3. Conduta: emitir parecer jurídico pela regularidade dos atos precedentes dos processos administrativos do Pregão 18/2017 e da Adesão 01/2017, cujos termos de referência foram baseados em pesquisa de preços contendo apenas orçamentos de três fornecedores, em desacordo com a Lei 8.666/1993, art. 15, inciso V e § 1º, e com a jurisprudência do TCU.
b.4. Nexo de Causalidade: os posicionamentos emitidos nos pareceres jurídicos emitidos pelo responsável, no âmbito dos processos do Pregão 18/2017 e da Adesão 01/2017, foram determinantes para aquisição de medicamentos sem a observância do que determina a Lei 8.666/1993, art. 15, inciso V e § 1º, e a jurisprudência do TCU sobre a matéria.
A seguir, apresenta-se a síntese das razões de justificativa correspondentes, bem como as respectivas a análises técnicas efetuadas. 
Síntese das razões de justificativa
Os responsáveis alegam que as suas atribuições foram 'ligadas ao exercício regular da advocacia, da assessoria jurídica e da consulta prestada', e que 'a requerente emitiu parecer meramente opinativo nos autos dos procedimentos licitatórios em questão' (peças 121 e 126, p. 1) .
Menciona-se que o nexo de causalidade apresentado no ofício de audiência é 'suposto' e 'cruel' (peças 121 e 126, p. 2) . 
Em excerto (peças 121 e 126, p. 2-3) :
07. (...) é preciso estabelecer uma premissa de ordem Constitucional: O ADVOGADO GOZA IMUNIDADE CONSTITUCIONAL ACERCA DE SEUS ENTENDIMENTOS JURÍDICOS, NÃO PODENDO SOFRE QUALQUER SANÇÃO SOBRE CONDUTAS PROFISSIONAIS DEVIDAMENTE FUNDAMENTADAS! '
08.                  O parecer é fruto da independência funcional que lhe é outorgada pela Constituição Federal, em seu artigo 133 e pelo Estatuto da Advocacia, Lei Federal 8.906/94.
 (...) 
10.            O simples fato de ter emitido o parecer em questão NÃO AUTORIZA ao TCU investigar e punir a requerente, pois que o exercício de sua profissão é protegido por IMUNIDADE CONSTITUCIONAL, goste ou não o corpo técnico do TCU.
Menciona-se, também, que 'o parecer não se debruçou sobre os preços dos medicamentos ou qualquer coisa parecida'. Dispõe-se que o parecer tratou de ponto jurídico exclusivo, relacionado à modalidade de licitação e sua possibilidade, afirmando-se que o preço do serviço ou produto caberia à CPL (Comissão Permanente de Licitação) e não ao parecer jurídico, expressando-se que ' ainda que assim fosse, estaria a requerente protegida pelo mandato da imunidade constitucional'. Em sequência, dispõe-se que 'apenas um fato a tiraria dessa proteção: a acusação de que seu entendimento foi usurpado pelo recebimento de alguma vantagem pessoal', e que 'essa acusação não existe nos autos' (peças 121 e 126, p. 2-3) .
Ademais, em alguns trechos das razões de justificativa, a responsável propugna pela tese de que somente o administrador deve ser responsabilizado, mesmo no caso em que seja verificado erro grosseiro ou equívoco contido no parecer. Seguem os excertos (peças 121 e 126, p. 3-4) :
14.            Se a administração seguiu seu parecer, é preciso que fique claro que tratava-se de um parecer meramente opinativo. O administrador tem toda a liberdade para acolhê-lo ou não. Se acolheu, assume, sozinho, a responsabilidade por eventual erro grosseiro ou equívoco contido no parecer.
15.             Mas este também não é o caso dos autos! O que interessa para o presente momento é que o TCU intimou uma advogada a prestar esclarecimentos sobre uma conduta a qual o TCU não pode punir, porque não tem autorização legal para tanto.
Por fim, realizou-se a reprodução de uma postagem da internet, originária da Editora Fórum, não se mencionando essa fonte nem a autoria da informação (disponível: https://bit.ly/2F6SHkM) - peças 121 e 126, p. 3-13. Em seu conteúdo, a autora realiza uma compilação de entendimentos jurídicos acerca da possibilidade da responsabilização do parecerista jurídico, cuja essência é a de que a responsabilização do parecerista somente deve ocorrer nos casos de comprovação de conduta dolosa ou erro grosseiro de sua parte.
Feitas as considerações acima dispostas, pede-se o afastamento das irregularidades apontadas em audiência. 
Análise técnica
Os responsáveis fixaram-se na tese da inviolabilidade da opinião do advogado, por imunidade constitucional, com o intuito de afastar as responsabilidades atribuídas, afirmando-se que essa proteção somente poderia ser quebrada no caso em que o entendimento do advogado fosse usurpado pelo recebimento de alguma vantagem pessoal.
De forma geral, as razões de justificativa não devem ser acolhidas, porquanto a mencionada imunidade constitucional não é uma garantia absoluta e não deve ser desconsiderada apenas no caso de dolo, como deixaram entender os responsáveis, mas também nos casos de culpa (em sentido estrito) e de erro grosseiro cometido. 
As razões de justificativa apresentadas mencionam o art. 133 da CF/88 e o Estatuto da Advocacia como pilares da independência funcional do advogado. Desta forma, inicie-se a análise a partir de tais pilares. 
De acordo com a CF/88: 
Art. 133. O advogado é indispensável à administração da justiça, sendo inviolável por seus atos e manifestações no exercício da profissão, nos limites da lei. (grifo nosso) 
Legislando o mandamento constitucional supramencionado, o Estatuto da Advocacia, Lei Federal 8.906/94 estabelece:
Art. 32. O advogado é responsável pelos atos que, no exercício profissional, praticar com dolo ou culpa. (grifos nossos) 
Portanto, os normativos acima descritos já se mostram suficientes à conclusão de que o advogado poderá, sim, ser responsabilizado, ao menos, por culpa (ou seja, por imprudência, negligência ou imperícia) .
Como não poderia ser diferente, alinhados àquilo que o próprio arcabouço constitucional-legal já define, os tribunais, incluindo o TCU, também sustentam que a inviolabilidade ora tratada não é absoluta - assim como naturalmente se verifica em diversas outras regras do mundo jurídico.
Nesse sentido, enfatize-se o tratamento conferido ao tema pela Corte Máxima, no julgamento do MS 24631 DF, de 9/8/2007, Relator Ministro Joaquim Barbosa, em que o Plenário do Supremo Tribunal Federal (STF) assentou entendimento pela possibilidade de responsabilização do advogado público pelo conteúdo de seu parecer, quando demonstrada culpa ou erro grosseiro.
No caso do TCU, a jurisprudência é sólida, existindo um vasto número de acórdãos provenientes de seu Plenário que afirmam a possibilidade de responsabilização do parecerista jurídico, em especial nos casos: a) em que sua manifestação induz o administrador público à prática de ato grave irregular ou ilegal por dolo, culpa ou erro grosseiro; b) em que sua manifestação não esteja devidamente fundamentada; e c) em casos de parecer omisso. Nessa linha, seguem alguns entendimentos colhidos da jurisprudência selecionada deste Tribunal:
Acórdão 362/2018-TCU-Plenário, Rel. Min. Augusto Nardes:  
O parecerista jurídico pode ser responsabilizado solidariamente com o gestor quando, por dolo, culpa ou erro grosseiro, induz o administrador público à prática de ato grave irregular ou ilegal. (grifos nossos) 
Acórdão 1443/2013-TCU-Plenário, Rel. Min. Weder de Oliveira:  
É possível a responsabilização do parecerista jurídico quando a sua manifestação não estiver devidamente fundamentada. Caso o parecer induza o administrador público à prática de irregularidades, haverá solidariedade entre gestores e pareceristas, pois serão considerados os responsáveis pelos atos inquinados. (grifo nosso) 
Acórdão 896/2012-TCU-Plenário, Rel. Min. Aroldo Cedraz:  
No caso de parecer omisso, desarrazoado ou tendencioso, devem responder o parecerista e a autoridade que o acolheu pela irregularidade que resultar do parecer. (grifos nossos) 
Acórdão 607/2011-TCU-Plenário, Rel. Min. André de Carvalho: 
O parecer jurídico é obrigatório no procedimento licitatório e, como tal, possui caráter vinculante, podendo levar à responsabilização do parecerista quando emite o documento com erro grosseiro e inescusável. (grifos nossos) 
Por todo o exposto, não devem prosperar os argumentos apresentados, oportunidade em que se propõe não acolher as razões de justificativa, bem como aplicar, individualmente, aos responsáveis a multa prevista no art. 58, II, da Lei 8.443/1992, fixando-lhes o prazo de 15 (quinze) dias, a contar das notificações, para que comprovem, perante o Tribunal (art. 214, inciso III, alínea 'a', do Regimento Interno/TCU) , o recolhimento das dívidas ao Tesouro Nacional, atualizadas monetariamente desde a data do acórdão que vier a ser proferido até a data dos efetivos recolhimentos, se forem pagas após o vencimento, na forma da legislação em vigor.
Antonio Lopes Neto, CPF XXX.437.024-XX, Pregoeiro das Prefeituras de Ceará-Mirim/RN (2016) e Santo Antônio (2017) 
O responsável foi representado por advogado constituído nos autos, apresentando, tempestivamente, suas razões de justificativa em 20/3/2018, de acordo com o documento constante da peça 117. Abaixo, seguem a irregularidade a ele atribuída, devidamente descrita no ofício de audiência, bem como a síntese das suas razões de justificativa e correspondente análise. 
a) Irregularidade: inadequação da pesquisa de preços realizada com vistas à elaboração do termo de referência dos Pregões 38 e 40/2016, da Prefeitura de Ceará-Mirim/RN, e da Adesão 01/2017 e do Pregão 18/2017, da Prefeitura de Santo Antônio/RN, pois baseada somente em orçamentos de três fornecedores.
a.1 Critérios: Lei 8.666/1993, art. 15, inciso V e parágrafo 1º, e jurisprudência do TCU (Acórdão 3100/2015-TCU-Primeira Câmara-Ministro Relator José Múcio Monteiro; 125/2016-TCU-Plenário-Ministro Relator Marcos Bemquerer; 696/2016-TCU-Plenário-Ministro Relator José Múcio Monteiro; 1.012/2016-TCU-Plenário-Ministro Relator Walton Alencar Rodrigues; 2.901/2016-TCU-Plenário-Ministro Redator Benjamin Zymler; 3.016/2016-TCU-Plenário-Ministro Walton Alencar Rodrigues; 247/2017-TCU-Plenário-Ministro Walton Alencar Rodrigues; 1.304/2017-TCU-Plenário-Ministro Benjamin Zymler; 3.516/2007-TCU-1ª Câmara-Ministro Aroldo Cedraz; 2.147/2014-TCU-Plenário-Ministro Benjamin Zymler; e 4.464/2017-TCU-2ª Câmara-Ministro Aroldo Cedraz) .
a.2 Evidências:
Pregão 38/2016: orçamentos estimados das empresas A. A. de S. Wanderley - ME; Distribuidora de Medicamentos e Produtos Hospitalares Ltda.; e Artmed Comercial Ltda. (peça 33, p. 6-22) ; Tabela de Apuração de Preço Médio (peça 33, p. 23-26) ; Parecer de 22/6/2016 (peça 33, p. 96) e Termo de Adjudicação (peça 33, p. 98) ;
Pregão 40/2016: Tabela de Apuração de Preço Médio com os preços ofertados pelas empresas A. A. de S. Wanderley - ME.; Distribuidora de Medicamentos e Produtos Hospitalares Ltda.; e Artmed Comercial Ltda. (peça 38) ; Parecer de 20/7/2016 (peça 45, p. 1) e Termo de Adjudicação (peça 45, p. 2) ;
Adesão 01/2017: orçamentos estimados das empresas D&H Comércio de Equipamentos Odontológicos Ltda.; Interfarma Ltda.; e A. A. de S. Wanderley - ME. (peça 73, p. 6-20) ; Tabela de Pesquisa Mercadológica (peça 73, p. 21-26) , e Justificativa para a contratação, de 4/1/2017 (peça 73, p. 27) ;
Pregão 18/2017: orçamentos estimados das empresas Dental Norte Materiais e Equipamentos Odontológicos; Interfarma Ltda.; e A. A. de S. Wanderley - ME.; Tabela de Pesquisa Mercadológica (peça 84, p. 10-15) e Termo de Adjudicação (peça 84, p. 83) .
a.3 Conduta: julgar e adjudicar os Pregões 38/2016 e 40/2016, do município de Ceará-Mirim/RN, o Pregão 18/2017, do município de Santo Antônio/RN e emitir justificativa de contratação na Adesão 01/2017, do município de Santo Antônio/RN, sem constatar a adequação das respectivas ofertas selecionadas aos preços praticados no âmbito dos órgãos e entidades da Administração Pública.
a.4 Nexo de Causalidade: a adjudicação dos Pregões 38/2016 e 40/2016, do município de Ceará-Mirim/RN, 18/2017, do município de Santo Antônio/RN; e a emissão da Justificativa de Contratação, no âmbito Adesão 01/2017, do município de Santo Antônio/RN, foram determinantes para aquisição de medicamentos sem a observância do disposto na Lei 8.666/1993, art. 15, inciso V, e § 1º, e na jurisprudência do TCU sobre a matéria.
Síntese das razões de justificativa
Quanto à irregularidade acima reproduzida, expõe-se que 'o notificado exerceu junto aos Municípios de Ceará-Mirim e Santo Antônio a função exclusiva de Pregoeiro, onde não se inclui a atribuição de realização da pesquisa de preços, como de fato, não o fez, tendo sido outro servidor o responsável' (peça 117, p. 2) .
Ainda, menciona-se (peça 117, p. 2) :
A Lei n° 10.520/02 instituiu a modalidade de licitação denominada pregão e, em seu art. 30, inc. IV, determinou que, na fase preparatória do pregão, a autoridade competente designará, dentre os servidores do órgão ou entidade promotora da licitação, o pregoeiro e respectiva equipe de apoio, cuja atribuição inclui, dentre outras, o recebimento das propostas e lances, a análise de sua aceitabilidade e sua classificação, bem como a habilitação e a adjudicação do objeto do certame ao licitante vencedor, não incluindo nesse rol a realização da fase preparatória do mesmo, onde inclui-se a pesquisa de preços.
Ademais, o responsável alega que 'os decretos federais que regulamentam o pregão em suas versões presencial (Decreto n° 3.555/00) e eletrônica (Decreto n° 5.450/05) também apontam as competências do pregoeiro, sempre as relacionando à condução do procedimento de licitação' (peça 117, p. 2) .
Outrossim, aduz-se que, no âmbito do Acórdão 2389/2006-TCU-Plenário, Rel. Min. Ubiratan Aguiar, definiu-se que o pregoeiro não pode ser responsabilizado por irregularidade em edital de licitação, já que sua elaboração não se insere no rol de competências que lhe foram legalmente atribuídas (peça 117, p. 2) . 
Em sequência, também se apresenta entendimento contido no Acórdão 4848/2010-TCU-Primeira Câmara, Rel. Min. Augusto Nardes, alegando-se que está contido em seu teor que não constitui incumbência obrigatória da CPL, do pregoeiro ou da autoridade superior realizar pesquisas de preços no mercado e em outros entes públicos, sendo essa atribuição, tendo em vista a complexidade dos diversos objetos licitados, dos setores ou pessoas competentes envolvidos na aquisição do objeto (peça 117, p. 2) .
Ainda, sem apresentação de qualquer documentação que contrarie as evidências demonstradas nos autos, argumenta-se (peça 117, p. 3) :
Devemos expor ainda que o presente procedimento se deu em virtude de aquisição da Secretaria Estadual de Saúde, não havendo correlação direta com os procedimentos de contratação efetuados nos Municípios de Ceará Mirim e Santo Antonio, de modo que desborda à competência atribuída de fiscalizar. Motivo pelo qual, entendemos que a presente investigação deve se limitar ao seu plexo de competência, sob pena de nulidade formal de origem.
Também foi apresentado posicionamento do Tribunal de Justiça do Espirito Santo, em que se defende que havendo fixação pelos órgãos competentes (Anvisa e CMED) do preço máximo de comercialização de determinado medicamento, não há vedação que a empresa que o comercialize promova oscilações de seu preço para realização de negócios com o Estado (peça 117, p. 3) .
Expõe-se também que 'a fiscalização não apresentou sequer uma análise do sobrepreço apontado, arguindo tão somente que o setor de pesquisa mercadológica não efetuou a análise de preços praticados pelo setor público, de modo que, não restou evidenciado o prejuízo ao erário' (peça 117, p. 5) .
Análise técnica
Em pesquisa realizada na legislação pertinente, não foi encontrado dispositivo legal que atribuísse, de forma objetiva, ao pregoeiro a competência de verificação da adequação da pesquisa de preço realizada. Contudo, atualmente, o TCU entende que tal atribuição cabe ao pregoeiro, a exemplo do que se firma no Acórdão 2147/2014-TCU-Plenário, Rel. Min. Benjamin Zymler, também utilizado como critério pela equipe de auditoria. Em pesquisa à jurisprudência selecionada do TCU, verifica-se:
Acórdão 2147/2014-TCU-Plenário, Rel. Min. Benjamin Zymler: 
É da competência da comissão permanente de licitação, do pregoeiro e da autoridade superior verificar se houve recente pesquisa de preço junto a fornecedores do bem a ser licitado e se essa pesquisa observou critérios aceitáveis. (grifos nossos) 
Ainda mais recente, segue o entendimento relativo ao Acórdão 2318/2017-TCU-Plenário, Rel. Min. Marcos Bemquerer (jurisprudência selecionada do TCU) :
É da competência do pregoeiro e da autoridade que homologa o certame verificar se houve pesquisa recente de preços junto ao mercado fornecedor do bem licitado e se essa pesquisa se orientou por critérios aceitáveis. (grifos nossos) 
Portanto, não podem prosperar os argumentos do advogado do responsável quanto a este tema.
No que concerne à menção do entendimento firmado pelo Tribunal de Justiça do Espirito Santo sobre a regularidade da aquisição tratada naquele caso, desde que se respeite o preço máximo da CMED, tem-se que não se trata da mesma situação que aqui se cuida. O que se aponta nesta irregularidade é a falha quanto à amplitude da pesquisa de preço realizada e não os preços de comercialização propriamente ditos. 
Por fim, considerando-se que os demais argumentos não comprovados documentalmente não merecem análise, propõe-se não acolher as razões de justificativa apresentadas, bem como aplicar ao responsável a multa prevista no art. 58, II, da Lei 8.443/1992, fixando-lhe o prazo de 15 (quinze) dias, a contar das notificação, para que comprove, perante o Tribunal (art. 214, inciso III, alínea 'a', do Regimento Interno/TCU) , o recolhimento da dívida ao Tesouro Nacional, atualizada monetariamente desde a data do acórdão que vier a ser proferido até a data do efetivo recolhimento, se for paga após o vencimento, na forma da legislação em vigor.
CONCLUSÃO
	Dos nove responsáveis submetidos a audiência, apenas cinco apresentaram as devidas razões de justificativa, sendo que quatro deles foram considerados revéis (com fundamento no art. 12, § 3º, da Lei 8.443/1992) , conforme indicado na seção a seguir (proposta de encaminhamento) . 
As	 razões de justificativas apresentadas não foram municiadas de documentos comprobatórios.
Considera-se que os argumentos apresentados não possuem fundamento legal, não possuem sustentação nos atuais entendimentos do TCU e nem condizem com a melhor jurisprudência emanada do Poder Judiciário.
Portanto, propõe-se não acolher as razões de justificativas apresentadas, bem como aplicar aos responsáveis devidamente indicados na seção a seguir (proposta de encaminhamento) , individualmente, a multa prevista no art. 58, II, da Lei 8.443/1992, fixando-lhes o prazo de 15 (quinze) dias, a contar das notificações, para que comprovem, perante o Tribunal (art. 214, inciso III, alínea 'a', do Regimento Interno/TCU) , o recolhimento das dívidas ao Tesouro Nacional, atualizadas monetariamente desde a data do acórdão que vier a ser proferido até a data dos efetivos recolhimentos, se forem pagas após o vencimento, na forma da legislação em vigor.
Ademais, reproduz-se o inteiro teor das propostas de recomendação e de expedição de ciência aos entes federativos, constantes do relatório da equipe de auditoria (peça 95) .
PROPOSTA DE ENCAMINHAMENTO
	Ante o exposto, submetem-se os autos à consideração superior, propondo:
1.4. considerar revéis, para todos os efeitos, os Srs. Antônio Marcos de Abreu Peixoto, CPF XXX.564.184-XX, Iara Estevam Souza de Medeiros Costa, CPF XXX.894.034-XX, Maria Elaine Bezerra de Lima, CPF XXX.207.424-XX, e Josimar Custodio Ferreira, CPF XXX.572.034-XX, dando-se prosseguimento ao processo, com fundamento no art. 12, § 3º, da Lei 8.443/1992;
1.5. não acolher as razões de justificativa apresentadas pelos responsáveis em audiência;
1.6. aplicar aos responsáveis abaixo indicados, individualmente, a multa prevista no art. 58, II, da Lei 8.443/1992, fixando-lhes o prazo de 15 (quinze) dias, a contar das notificações, para que comprovem, perante o Tribunal (art. 214, inciso III, alínea 'a', do Regimento Interno/TCU) , o recolhimento das dívidas ao Tesouro Nacional, atualizadas monetariamente desde a data do acórdão que vier a ser proferido até a data dos efetivos recolhimentos, se forem pagas após o vencimento, na forma da legislação em vigor:
	Responsável
	Irregularidades (item do relatório de auditoria constante da peça 95) .

	Antônio Marcos de Abreu Peixoto, CPF XXX.564.184-XX, Prefeito de Ceará-Mirim/RN à época dos fatos.
	Item 37.1.1.

	Tamiza Fabiola Dias de Oliveira Macedo, CPF XXX.755.284-XX, Procuradora Jurídica de Ceará-Mirim/RN à época dos fatos.
	Item 37.1.2.

	Maria Elaine Bezerra de Lima, CPF XXX.207.424-XX, Secretária de Saúde de Ceará-Mirim/RN à época dos fatos.
	Item 37.1.3.

	Carlos Magnus Ribeiro Filho, CPF XXX.064.114-XX, Secretário-Adjunto de Saúde de Ceará-Mirim/RN à época dos fatos.
	Item 37.1.4.

	Josimar Custodio Ferreira, CPF 71.572.034-15, Prefeito de Santo Antônio/RN à época dos fatos.
	Item 37.1.5.

	Luís Henrique Soares de Oliveira, CPF XXX.588.944-XX, Procurador-Geral de Santo Antônio/RN à época dos fatos.
	Item 37.1.6.

	Eloise da Silva Nascimento, CPF XXX.699.454-XX, Assessora Jurídica da Prefeitura de Santo Antônio/RN à época dos fatos.
	Item 37.1.7.

	Iara Estevam Souza de Medeiros Costa, CPF XXX.894.034-XX, Secretária de Saúde de Santo Antônio/RN à época dos fatos.
	Item 37.1.8.

	Antonio Lopes Neto, CPF XXX.437.024-XX, Pregoeiro das Prefeituras de Ceará-Mirim/RN e Santo Antônio à época dos fatos.
	Item 37.1.9.

1.7. autorizar, desde logo, nos termos do art. 28, inciso II, da Lei 8.443/1992, a cobrança judicial das dívidas caso não atendidas as notificações;
1.8. dar ciência do acórdão que vier a ser proferido aos responsáveis indicados no quadro do subitem '105.3.' acima disposto, destacando que o relatório e o voto que fundamentam a deliberação a ser encaminhada podem ser acessados por meio do endereço eletrônico www.tcu.gov.br/acordaos e que, caso tenham interesse, o Tribunal pode encaminhar-lhes cópia desses documentos sem quaisquer custos;
1.9. recomendar à Prefeitura de Ceará-Mirim/RN e à Prefeitura de Santo Antônio/RN, com fundamento no RI/TCU, art. 250, inciso III, que, nos editais de licitação e nos contratos de fornecimento de medicamentos, inclusive nos decorrentes de adesão à Ata de Registro de Preços, adote cláusula que estabeleça a validade mínima de um ano, a contar da data de entrega do produto, para fins de aceitação dos medicamentos entregues pelos fornecedores, conforme indicado pelo documento 'Aquisição de medicamentos para assistência farmacêutica do SUS - Orientações Básicas', item 2.6.2, 'i';
1.10. dar ciência, com fundamento na Resolução TCU 265/2014, art. 7:
1.10.1. à Prefeitura de Santo Antônio/RN, de que a falta de cláusula no edital de licitações, que determina o prazo de entrega dos objetos, como verificado no Pregão 18/2017, não se coaduna com o estabelecido na Lei 8.666/1993, art. 40, inc. III;
1.10.2. à Secretaria de Saúde do Governo do Rio Grande do Norte, de que:
1.10.2.1. a adoção da apresentação de Certificado de Boas Práticas de Fabricação e Controle (CBPF) como requisito de habilitação técnica a ser cumprido pelos licitantes, contraria a jurisprudência do TCU (Acórdão 128/2010-TCU-Plenário-Ministro Relator José Jorge; 2.940/2010-TCU-1ª Câmara-Ministro Relator Augusto Nardes; 392/2011-TCU-Plenário-Ministro Relator José Jorge; e 4.788/2016-1ª Câmara, Ministro Relator Bruno Dantas) ;
1.10.2.2. os atrasos nas entregas de medicamentos, identificados nos processos Processo 371966/2016-2 e 83656/2016-1, decorrentes da ARP 68/2015, e 52421/2017-3, 97662/2017-1, 97912/2017-1, 97926/2017-1, 98105/2017-1, 98303/2017-6, 98471/2017-5, derivados da ARP 37/2016, contrariam a Lei 8.666/1993, art. 41, c/c art. 57, §§ 1º e 2º."
	É o relatório.

Felipe Augusto Cortez Meira de Medeiros, OAB/RN 3.640, representando Eloise da Silva Nascimento (peça 121); João Eudes Ferreira Filho, OAB/RN 6.405, representando Antônio Lopes Neto (peça 120).

Não atuou.

RELATÓRIO DE AUDITORIA. FISCALIZAÇÃO DE ORIENTAÇÃO CENTRALIZADA. PROCEDIMENTOS DE AQUISIÇÃO DE MEDICAMENTOS COM UTILIZAÇÃO DE RECURSOS FEDERAIS. SECRETARIA DE SAÚDE PÚBLICA DO RIO GRANDE DO NORTE. MUNICÍPIOS DO RIO GRANDE DO NORTE. AUDIÊNCIAS. NÃO ACOLHIMENTO DAS RAZÕES DE JUSTIFICATIVA. REVELIA. MULTAS. RECOMENDAÇÕES E CIÊNCIA.

RELATÓRIO DE AUDITORIA (RA)

Secretaria do TCU no Estado do Rio Grande do Norte (Secex-RN).

Trata-se de auditoria de conformidade realizada na Secretaria de Saúde do Rio Grande do Norte e nas secretarias municipais de saúde de Ceará-Mirim/RN e Santo Antônio/RN, cujo objeto compreendeu os respectivos procedimentos de aquisição de medicamentos, mediante a utilização de recursos federais transferidos pelo Ministério da Saúde.
A mencionada auditoria esteve inserida no âmbito de uma Fiscalização de Orientação Centralizada - FOC, coordenada pela Secretaria de Controle Externo da Saúde (SecexSaúde) , e contou, além da equipe orientadora, com dez equipes regionais: Secex/AM, Secex/BA, Secex/CE, Secex/GO, Secex/MG, Secex/MS, Secex/RJ, Secex/RN, Secex/RR e Secex/PA.
No bojo dos trabalhos, foram constatados os seguintes indícios de irregularidades:
a) Critérios de habilitação com injustificada/ilegal restrição ao caráter competitivo;
b) Adoção inadequada de modalidade de licitação;
c) Objeto especificado de modo a direcionar a licitação ou restringir o caráter competitivo do certame;
d) Contratações diretas (por dispensa de licitação ou inexigibilidade) não justificadas ou indevidamente fundamentadas;
e) Inadequação da pesquisa de preço;
f) Atraso na entrega de medicamentos;
g) Falta de indicação de prazo para entrega dos medicamentos;
h) Falta de indicação no edital de que as empresas deveriam oferecer medicamentos que dispusessem de validade mínima restante de um ano, a contar da data de entrega dos medicamentos junto às Secretarias de Saúde;
i) Recebimento de medicamentos com prazos de validade diverso do contratado (ex: prestes a terem seus prazos de validade expirados, em validade inferior a um ano) ;
j) Deficiência no controle de medicamentos.
Em decorrência dessas irregularidades, foram promovidas as audiências dos ex-gestores à época dos fatos, conforme tabela abaixo, nos endereços constantes da base de dados da Receita Federal e por edital (alguns responsáveis) , com vistas que apresentassem suas razões de justificativas (peças 99 a 106 e 139) :
	Responsável
	Irregularidades (subitens do parágrafo anterior) 

	-Tamiza Fabiola Dias de Oliveira Macedo, Procuradora Jurídica de Ceará-Mirim/RN.
	b, c, e

	- Carlos Magnus Ribeiro Filho, Secretário-Adjunto de Saúde de Ceará-Mirim/RN.
	c, e

	- Eloise da Silva Nascimento, Assessora Jurídica da Prefeitura de Santo Antônio/RN.
	d, e

	- Iara Estevam Souza de Medeiros Costa, CPF 654.894.034-20, Secretária de Saúde de Santo Antônio/RN. REVELIA
	d, e, i, j

	- Antonio Lopes Neto, CPF 201.437.024-91, Pregoeiro das Prefeituras de Ceará-Mirim/RN e Santo Antônio.
	e

	- Antônio Marcos de Abreu Peixoto, CPF 393.564.184-20, Prefeito de Ceará-Mirim/RN.
	b, c, e

	- Maria Elaine Bezerra de Lima, CPF 736.207.424-72, Secretária de Saúde de Ceará-Mirim/RN.
	j, 

	- Luís Henrique Soares de Oliveira, CPF 030.588.944-30, Procurador-Geral de Santo Antônio/RN.
	b, e 

	- Josimar Custodio Ferreira, CPF 71.572.034-15, Prefeito de Santo Antônio/RN.
	b, d, e 

Em sua instrução de mérito à peça 144, a Secretaria do TCU no Estado do Rio Grande Norte (SEC-RN) propõe, em pareceres uniformes, considerar revéis alguns responsáveis, não acolher as razões de justificativas dos demais, com a aplicação da multa prevista no art. 58, inciso II, da Lei 8.443/1992 a todos os responsáveis, bem como encaminhar recomendação e ciência às prefeituras e à Secretaria de Saúde do Estado do Rio Grande do Norte. 
De início, informo que no mérito, estou de acordo com os pareceres da unidade técnica, cuja fundamentação incorporo as minhas razões de decidir, sem prejuízo das considerações a seguir.
Apesar das dez irregularidades mencionadas no subitem 3, a unidade técnica propõe a aplicação de multa aos responsáveis em decorrência de seis delas, as constantes das alíneas "b", "c", "d", "e", "i" e "j", as quais foram consideradas como graves pela SEC-RN. 
No que se refere à adoção inadequada de modalidade de licitação (subitem 3.b) , a equipe de auditoria identificou que, nos processos de licitação analisados nos municípios, os medicamentos foram adquiridos por pregão presencial, quando o correto teria sido a utilização do pregão eletrônico. 
Apesar de tal conduta estar em desacordo com a jurisprudência deste Tribunal, entendo que esta não deve ser considerada irregularidade grave, mas tão-somente uma falha formal. Afinal, ainda há diversos municípios brasileiros nos quais inexiste disponibilidade de internet e de pessoal treinado para trabalhar com essa modalidade de licitação.
Além disso, vejo que as determinações encaminhadas ao Ministério da Saúde, constantes da deliberação desta Corte no âmbito do Relatório Consolidador da FOC sob análise (Acórdão 1691/2019-TCU-Plenário) , abaixo transcritas, são suficientes para evitar que tal irregularidade volte a se repetir nos municípios auditados neste processo:
9.1.1 determinar ao Ministério da Saúde que, (...) :
9.1.1.1 adeque os seus normativos referentes aos recursos federais transferidos aos entes federados no âmbito da assistência farmacêutica, de maneira a deixar expressa a necessidade de se utilizar o pregão eletrônico, exceto se houver comprovada inviabilidade; e
9.1.1.2 adote medidas no sentido de orientar os estados, municípios e o Distrito Federal quanto à necessidade de adoção do pregão eletrônico para as aquisições de medicamentos que envolvam a utilização de recursos federais;
No que concerne às demais irregularidades, percebo que, apesar de individualmente algumas delas pudessem ser justificadas, o conjunto dessas falhas, de fato, restringiu a competitividade nos processos licitatórios de aquisição de medicamentos analisados nestes autos.
Isso fica evidente quando se verifica que as mesmas empresas - A.A de S. Wanderley - ME e Artmed Comercial Eireli - forneceram a quase totalidade dos medicamentos adquiridos pelos municípios de Santo Antônio/RN e Ceará-Mirim/RN nos certames realizados com recursos federais e avaliados pela equipe de auditoria.
No que se refere à irregularidade "objeto especificado de modo a direcionar a licitação ou restringir o caráter competitivo do certame" (subitem 3.c) , a conduta tida como irregular refere-se à descrição de todos os medicamentos visados ter se estendido até a quantidade de itens por caixa, não obstante diversos fabricantes operarem com quantidades distintas de medicamentos de igual dosagem por caixa.
Apesar dos responsáveis informarem que não era de suas competências saber o quantitativo de medicamentos por caixa, a Tabela de Preços Máximos de Medicamentos para compras públicas possui várias descrições desses produtos por princípio ativo com configurações diferentes, de maneira que a indicação de quantitativo por caixa afronta o princípio da competividade. 
Quanto à irregularidade "Contratações diretas (por dispensa de licitação ou inexigibilidade) não justificadas ou indevidamente fundamentadas" (subitem 3.d) , verifico que a conduta tida como irregular refere-se à compra direta de medicamentos psicotrópicos.
Apesar da pequena materialidade da aquisição - R$ 7.529,60 - pode-se perceber que os medicamentos foram adquiridos da mesma empresa que venceu praticamente todos procedimentos licitatórios analisados pela SEC-RN, qual seja, A. A. de S. Wanderley-ME.
Com relação à irregularidade "Inadequação da pesquisa de preço" (subitem 3.e) , a conduta tida como irregular foi a cotação de preços junto a três empresas privadas, sem verificação junto às bases de dados que registram preços ofertados e contratados pela Administração Pública.
De acordo com os autos, os responsáveis não atuaram com os cuidados necessários para a realização dessas pesquisas, de maneira que estas não foram suficientes para aumentar a competitividade dos certames. 
Minha assessoria identificou que, na pesquisa de preços realizada para o Pregão 38/2016 com sistema de Registro de Preços do município de Ceará-Mirim/RN, todos os valores apresentados pela empresa Artimed eram maiores do que aqueles oferecidos pela empresa A.A de S. Wanderley - ME (Distrifarma) , os quais eram superiores aos da empresa Distrifarma (peça 33, p. 23-26) .
No que concerne às irregularidades "Recebimento de medicamentos com prazos de validade diverso do contratado (ex: prestes a terem seus prazos de validade expirados, em validade inferior a um ano) " e "Deficiência no controle de medicamentos" (subitens 3.i e 3.j) , vejo que essas irregularidades estão evidentes, por envolverem o risco da não utilização de medicamentos adquiridos com os recursos federais e, consequentemente, a possibilidade da falta desses medicamentos para a população da municipalidade.
                       Pelas razões acima expostas, entendo que é cabível a aplicação de multa art. 58, inciso II, da Lei 8.443/1992. Se, por um lado, algumas irregularidades consideradas de maneira individual não teriam gravidade suficiente para a apenação dos gestores, por outro, os processos de aquisição e manuseio de medicamentos (recebimento, movimentação, armazenamento e dispensação) são de extrema relevância para todos os cidadãos, de maneira que todas as ações com esses produtos requerem cuidados especiais de todos os agentes públicos envolvidos nesse processo. Não obstante, considerando não ter se vislumbrado má-fé nas condutas inquinadas, e visando a reprimenda se traduza também com caráter pedagógico, fixo-a no seu mínimo legal.  
Em adição, tem-se que, quanto aos responsáveis que não apresentaram suas razões de justificativas (abaixo mencionados) , embora ouvidos de forma regular e válida, ficaram caracterizadas suas revelias, nos termos do art. 12, § 3º, da Lei nº 8.443/1992, cabendo, assim, dar prosseguimento ao processo:
- Iara Estevam Souza de Medeiros Costa (CPF: 654.894.034-20) ;
- Antônio Marcos de Abreu Peixoto (CPF: 393.564.184-20) ;
- Maria Elaine Bezerra de Lima (CPF: 736.207.424-72) ;
- Josimar Custodio Ferreira (CPF: 791.572.034-15) .
Cabe ressaltar que o exame dos elementos apresentados pelos demais gestores não apresentou condições objetivas aproveitáveis a esses responsáveis, de maneira que é cabível aplicar-lhes a multa prevista no art. 58, inciso II, da Lei Orgânica do TCU.
Por fim, acolho a recomendação e as ciências propostas pela equipe de auditoria.
	Ante o exposto, VOTO por que seja adotada a deliberação que ora submeto a este Colegiado.
TCU, Sala das Sessões Ministro Luciano Brandão Alves de Souza, em 11 de setembro de 2019.
Ministro JOÃO AUGUSTO RIBEIRO NARDES 
Relator